臺中高等行政法院判決　　　　　　　　　　　　　　　九十一年度訴字第五十五號
　　　　　　　　　　　　　　　.
　原　　　告　甲○○
　訴訟代理人　壬○○會計師
　被　　　告　財政部台灣省中區國稅局
　代　表　人　乙○○（局長）
　訴訟代理人　辛○○
　　　　　　　庚○○
　　　　　　　己○○
右當事人間因贈與稅事件，原告等不服財政部中華民國九十年十一月二十三日台財訴
字第０九００００五七一０號訴願決定，提起行政訴訟。本院判決如左︰
　　主  文
原告之訴駁回。
訴訟費用由原告負擔。
　　事  實
一、事實概要：
    原告之母即被繼承人江林碧霞於民國（下同）八十六年八月五日死亡，其生前於
    八十五年七月一日將持有之總源橡膠股份有限公司（下稱總源公司）股份六千六
    百股，價值計新台幣（下同）一千八百五十五萬九千二百元，分別移轉予其女丙
    ○○三千二百股、原告三千三百股、其孫陳敬元（即丙○○之子）一百股，惟其
    間僅丙○○及原告支付對價一百六十三萬九千一百十元及十五萬元，合計一百七
    十八萬九千一百十元，被告初查遂認定被繼承人以顯著不相當之代價讓與財產，
    應以贈與論，乃以其間差額（一千八百五十五萬九千二百元減一百七十八萬九千
    一百十元）核定贈與總額為一千六百七十七萬零九十元，應納稅額為三百三十九
    萬六千八百三十元，並依規定以繼承人甲○○（即原告）等發單補徵贈與稅。原
    告不服，爰就贈與總額乙項，依法申請復查，復查結果贈與總額減列九十八萬元
    ，變更核定為一千五百七十九萬零九十元。原告仍未甘服，提起訴願，遭決定駁
    回，遂提起行政訴訟。
二、兩造聲明：
    (一)原告聲明求為判決：訴願決定及原處分均撤銷。
    (二)被告聲明求為判決：駁回原告之訴。
三、兩造陳述：
    (一)原告主張：
　　　1.被告主張依據遺產及贈與稅法施行細則第二十九條第一項規定，未上市或上
　　　　櫃之股份有限公司股票，除前條第二項規定情形外，應依繼承開始日或贈與
　　　　日該公司之資產淨值估定之。被告又引述財政部七十年十二月三十日台財稅
　　　　字第四０八三三號函釋「核算遺產及贈與稅法施行細則第二十九條一項所稱
　　　　之資產淨值時，對於公司未分配盈餘之計算，應以經稽徵機關之核定者為準
　　　　」，因此計算總源公司以往年度未分配盈餘累積數為一千二百五十二萬七千
　　　　一百八十六元等情。惟被告於計算以前年度核定未分配盈餘累積數，雖稱依
　　　　據核定金額，然仍應負舉證責任，被告必須能舉證歷年核定情形，各年度之
　　　　申報及核定情形有關資料、調整理由，有無依法應可列為未分配盈餘減項而
　　　　未予列減者計算結果各年度為何？今被告僅片面提出核定金額為若干，如何
　　　　可為課稅之依據？
　　　2.財政部七十年十二月三十日自行函釋資產淨值為國稅局之核定數，原就與遺
　　　　產及贈與稅法之母法有違。再者，如果七十年十二月三十日之函釋可為引述
　　　　計算之基礎，那麼財政部八十八年七月十五日台財稅八八一九二五九八二號
 　　　 函對未分配盈餘核定之計算，係從新核示計算基礎及方式，原告亦應有適用
　　　　之權利。本件為未確定案件，基於後令優於前令之適用原則及依據該函令所
　　　　釋有利於納稅義務人者，依從優原則，適用最有利於納稅義務人之規定。故
　　　　原告主張被告應舉證未分配盈餘核定數之來源及歷年累計算之金額來源，同
　　　　時依從新從優原則重新核算原告之贈與稅總額。
　　(二)被告答辯：
      1.本件被繼承人江林碧霞於八十六年八月五日死亡，其生前於八十五年七月一
        日將持有之總源公司股份六千六百股，價值計一千八百五十五萬九千二百元
        ，分別移轉予其女丙○○三千二百股、甲○○三千三百股、其孫陳敬元一百
        股，惟其間僅丙○○及甲○○支付價金一百六十三萬九千一百十元及十五萬
        元，合計一百七十八萬九千一百十元，被告初查遂認定被繼承人以顯著不相
        當之代價讓與財產，應以贈與論，乃以其間差額核定贈與總額為一千六百七
        十七萬零九十元，應納稅額為三百三十九萬六千八百三十元，並依規定以繼
        承人甲○○（即原告）等發單補徵贈與稅。復查時，原告主張依據遺產及贈
        與稅法施行細則第二十九條第一項規定，應以總源公司贈與日之資產淨值核
        算系爭股份之價值，原查未函請該公司提示贈與日之資產負債表，即逕以經
        被告核定之該公司所得額計算累積未分配盈餘數，並據以作為核算贈與總額
        之基礎，顯不合理。另受贈人甲○○及丙○○之支付價款相關資料業於原核
        定時檢送被告，被告初查認為其中部分非屬支付價款之確實證明，從而未予
        認定，應請重新審核後准予扣除等情。經被告於八十九年八月廿八日以中區
        國稅法字第八九○○四五五三九號函請總源公司提供贈與當日或該日前後期
        之資產負債表，該公司僅提供八十四及八十五年底之資產負債表，是該公司
        既無法提供贈與日當日之資產負債表，被告初查以該公司各年度經被告所核
        定之所得額計算累積未分配盈餘數，並再據以核算系爭股票八十五年七月一
        日之價值為一千八百五十五萬九千二百元，依法並無不合。
      2.又原告所提示之支付價款相關資料中，除原告於八十四年八月三十日曾自本
        人帳戶轉帳九十八萬元至江林碧霞帳戶，嗣後並由江林碧霞用以購買債券，
        該款項應可認屬其間買賣股票價款之一部分外，其餘原告所稱受贈人丙○○
        及原告於八十四及八十五年間所支付之價款計四十七萬元及二百零一萬七千
        九百二十三元，因其無法提示丙○○及原告支付價款之資金流程，無法證明
        江林碧霞於八十四年及八十五間所存入之現金係來自丙○○及原告，從而贈
        與總額准予減列九十八萬元。
      3.總源公司自六十九年設立至移轉日八十五年止總計十七年，因保存資料年限
        為十年，逾期均已銷燬，故無法將該公司贈與日以前各年度之未分配盈餘核
        定情形於復查決定書中一一詳列，惟被告於該公司各年度之未分配盈餘核定
        完竣時，均會將核定結果通知該公司，從而原告可向總源公司查詢，亦可向
        被告調閱相關之存檔資料。至於財政部八十八年七月十五日台財稅第八八一
        九二五九八二號函釋，係核釋八十六年十二月三十日所得稅法修正條文公布
        施行後，稽徵機關於依第七十六條之一規定，辦理公司組織營利事業八十六
        年度以前未分配盈餘累積數逾限強制歸戶案件，未分配盈餘計算之法令適用
        原則，該函釋中所指之未分配盈餘，僅指被告用以計算逾限強制歸戶之基準
        ，尚非原告所稱對計算營利事業未分配盈餘核定數之基礎或方式予以新函釋
        ，原告援引主張重予核算贈與股票之價值，顯屬誤解，併予指駁。
　　理  由
一、本件被繼承人江林碧霞之其他繼承人丙○○、丁○○、戊○○經本院裁定命其參
    加訴訟，惟其等均未參加本件之訴訟，合先敘明。
二、按「財產之移動，具有左列各款情形之一者，以贈與論，依本法規定，課徵贈與
    稅：一、：：：二、以顯著不相當之代價，讓與財產、免除或承擔債務者，其差
    額部分。」、「遺產及贈與財產價值之計算，以被繼承人死亡時或贈與人贈與時
    之時價為準」、「未上市或上櫃之股份有限公司股票，除前條第二項規定情形外
    ，應以繼承開始日或贈與日該公司之資產淨值估定之。」遺產及贈與稅法第五條
    第二款、第十條第一項及同法施行細則第二十九條第一項分別定有明文。又「核
    算遺產及贈與稅法施行細則第二十九條第一項所稱之資產淨值時，對於公司未分
    配盈餘之計算，應以經稽徵機關核定者為準。」亦經財政部七十年十二月三十日
    台財稅第四○八三三號函釋有案。
三、本件原告之母江林碧霞於八十五年七月一日將其持有之總源公司股份六千六百股
    ，分別讓售予其女丙○○三千二百股、甲○○三千三百股、其孫陳敬元一百股，
    被告初查經依移轉當日該公司之資產淨值核算系爭股份之價值為一千八百五十五
    萬九千二百元，惟其所提示之買賣價款收受資料中，除其中丙○○及甲○○付予
    江林碧霞之一百六十三萬九千一百十元及一萬五千元，合計一百七十八萬九千一
    百十元，經查對相符，應可認屬其間支付之價款，遂以其間差額核定贈與總額為
    一千六百七十七萬零九十元，應納稅額為三百三十九萬六千八百三十元，並因贈
    與人已死亡改以其繼承人發單補徵贈與稅。原告不服，申經復查決定以，依江林
    碧霞之群益證券股份有限公司債券買賣對帳單、甲○○世華聯合商業銀行存款存
    摺、轉帳清單等資料影本查得，甲○○確於八十四年八月三十日自本人帳戶轉帳
    九十八萬元至江林碧霞帳戶，嗣後並由江林碧霞用以購買債券，從而該款項應可
    認屬其間買賣股票價款之一部分，贈與總額准予減列九十八萬元，變更核定為一
    千五百七十九萬零九十元。原告仍不股，循序提起行政訴訟，並為前述之主張。
    經查：
    (一)總源公司係屬未上市或上櫃之股份有限公司，經被告於八十九年八月二十八日
      以中區國稅法第字八九○○四五五三九號函請該公司提供贈與當日或該日前後
      期之資產負債表，該公司僅提供八十四及八十五年底之資產負債表，是該公司
      未提示贈與當日之資產負債表，原查以該公司各年度經核定之所得額計算累積
      未分配盈餘數，並再據以核算系爭股票八十五年七月一日之價值為一千八百五
      十五萬九千二百元【計算式：（贈與日以前年度未分配盈餘累積數12,517,186
      元＋贈與年度未分配盈餘累積數652,470元＋資本及其他調整數14,942,303元
      ）×贈與股份面額6,000,000 ÷公司資本額10,000,000元】揆諸前揭財政部七
      十年十二月三十日台財稅第四○八三三號函釋之意旨，並無不合。因未上市或
      未上櫃公司之股票，於繼承或贈與日常無交易價格，或縱有交易紀錄，因非屬
      公開市場之買賣，難以認定其客觀市場價值，故遺產及贈與稅法施行細則第廿
      九條第一項乃規定「未上市或上櫃之股份有限公司股票，除前條第二項規定情
      形外，應以繼承開始日或贈與日該公司之資產淨值估定之」。又因稽徵機關每
      年均會核定營利事業之未分配盈餘數額，且目前很多企業會計制度未能建立，
      假帳盛行，公司帳面盈餘仍難認係計算未分配盈餘之理想基礎，故財政部前述
      之函釋，係做為核算未上市或上櫃之股份有限公司股票資產淨值之計算方法，
      乃在闡明遺產及贈與稅法施行細則第二十九條規定，符合遺產及贈與稅法第十
      條第一項之立法意旨，原告主張該函釋與遺產及贈與稅法之母法有違尚無足採
      。
    (二)被告核認總源公司截至八十四年累積之未分配盈餘計一千一百二十七萬四千四
      百六十八元（本期可分配盈餘金額一百二十八萬八千四百三十元加上期盈餘累
      積數九百九十八萬六千零三十八元減分配股息股利六十萬元），並以該公司資
      產負債表並未記錄逐年提列百分之十法定公積，乃依截至八十四年度之盈餘累
      積數一千一百二十七萬四千四百六十八元，除以０．９後核定未分配盈餘合計
      數為一千二百五十二萬七千一百八十六元，此有被告提出之總源公司公司淨值
      計算表及該公司八十四年度累積未分配盈餘電腦檔查詢清單各一紙在卷足憑。
      該電腦檔查詢清單所載之上期盈餘累積數九百九十八萬六千零三十八元，與被
      告另提總源公司八十三年度累積未分配盈餘電腦檔查詢清單所載本期盈餘累積
      數額完全相同。另該電腦檔查詢清單所載核定所得額一百七十八萬二千七百元
      ，應納營利事業所得稅四十三萬五千六百七十五元，亦與被告另提之總源公司
      八十四年度營利事業所得稅結算申報書上所載自行調整後之全年所得額及應納
      稅額，及被告核定通知書所載該公司八十四年度全年所得額及應納稅額之金額
      完全相同，是被告所提總源公司八十四年度累積未分配盈餘電腦檔查詢清單，
      既係依實際情況轉載，其真實性自堪採信，被告對核計資產淨值之累積未分配
      盈餘數額應已盡舉證責任，原告主張被告應提出總源公司各年度之申報及核定
      情形等有關資料，經核並無必要。
    (三)財政部八十八年七月十五日台財稅第八八一九二五九八二號函釋，係核釋八十
      六年十二月三十日所得稅法修正條文公布施行後，稽徵機關於依第七十六條之
      一規定辦理公司組織營利事業八十六年度以前未分配盈餘累積數逾限強制歸戶
      案件，未分配盈餘計算之法令及相關函釋適用原則，該函釋所稱之未分配盈餘
      ，係指用以計算逾限強制歸戶及應加徵百分之十營利事業所得稅之未分配盈餘
      基準。尚非計算公司資產淨值之基準，原告主張應依該函釋重新核算原告之贈
      與稅總額亦無足採。
四、綜上所述，被告以總源公司各年度經被告核定之累積未分配盈餘數額計算該公司
    贈與日之資產淨值，再據以核算原告於八十五年七月一日受贈總源公司股票之價
    值為一千八日五十五萬九千二百元，經核無違誤，訴願決定予以維持亦無不合。
    原告聲明求為撤銷，為無理由，應予駁回。
據上論結，本件原告之訴為無理由，爰依行政訴訟法第一百九十五條第一項後段、第
九十八條第三項前段，判決如主文。
中　　華　　民　　國　　九十一　　　年　　　八　　　　月　　　六　　　　日
                 臺 中 高 等 行 政 法 院   第 二 庭
                                審 判 長 法      官　沈　水　元
                                         法      官　林　秋　華
                                         法      官　王　德　麟
右正本證明與原本無異。
如不服本判決，應於判決送達後二十日內向本院提出上訴書狀，其未表明上訴理由者
，應於提起上訴後二十日內向本院提出上訴理由書（須依對造人數附具繕本）；如於
本判決宣示或公告後送達前提起上訴者，應於判決送達後二十日內補提上訴理由書（
須附繕本）。未表明上訴理由者，逕以裁定駁回。
提起上訴應預繳送達用雙掛號郵票拾份（每份三十四元)。
中　　華　　民　　國　　九十一　　　年　　　八　　　　月　　　六　　　　日
　　　　　　　　　　　　　　　　　　　　 法院書記官　邱  吉  雄
